【裁判字號】    96,訴,2000
【裁判日期】    970325
【裁判案由】    第三人異議之訴
【裁判全文】
臺灣板橋地方法院民事判決              96年度訴字第2000號
原      告  新復福工業股份有限公司
                        之4
法定代理人  甲○○
                        樓
訴訟代理人  丙○○
                        樓
被      告  乙○○
上列當事人間請求第三人異議之訴事件，經本院於民國97年3 月
11日言詞辯論終結，判決如下：
    主  文
臺灣板橋地方法院96年度執助字第1623號強制執行事件，就如附
表所示之物所為之強制執行程序，應予撤銷。
訴訟費用由被告負擔。
    事實及理由
一、原告主張：
    (一)按訴外人旭陽科技股份有限公司（下稱旭陽公司）自創立
      之始即租用原告所有坐落於台北縣鶯歌鎮○○路80號之廠
      房，迄至民國91年6 月30日為止，計積欠租金新台幣（下
      同）320,508 元。嗣經營仍未見盈餘，無法依租賃契約給
      付租金，至96年7 月31日止，總計積欠原告租金
      7,725,508 元。依民法第445 條第1 項前段：「不動產之
      出租人，就租賃契約所生之債權，對於承租人之物置於該
      不動產者，有留置權」之規定，原告對於旭陽公司存放於
      台北縣鶯歌鎮○○路80號之廠房內之所有動產自有留置權
      。被告以旭陽公司積欠資遣費為由，聲請鈞院民事執行處
      就原告有留置權之如附表所示之機器設備查封，並定於96
      年10月2 日公開拍賣。
    (二)按「第三人就執行標的物有足以排除強制執行之權利者，
      得於強制執行程序終結前，向執行法院對債權人提起異議
      之訴。」強制執行法第15條定有明文。又「強制執行法第
      15條所謂就執行標的物有足以排除強制執行之權利者，係
      指對於執行標的物有所有權、典權、留置權、質權存在情
      形之一者而言。」此有最高法院44年台上字第721 號、68
      年台上字第3190號判例可供卓參。又按不動產之出租人，
      就租賃契約所生之債權，對於承租人之物置於該不動產者
      ，有留置權，俱如前述。旭陽公司既積欠原告租金未付，
      該未付之租金即係就租賃契約所生之債務，故原告對於存
      放於出租之不動產之物，即有留置權。附表所示之物均係
      旭陽公司存放於原告出租之不動產者，從而原告自得依上
      開規定，請求就有留置權之如附表所示之物，撤銷其強制
      執行程序。
    並聲明：臺灣板橋地方法院96年度執助字第1623號強制執行
    事件，就原告有留置權之如附表所示之物所為之強制執行程
    序，應予撤銷。
二、被告則以：
    (一)被告在93年8 月底突遭旭陽公司解雇，經兩次勞資爭議協
      調未果，即啟動民事訴訟追討旭陽公司積欠被告之薪資和
      資遣費共630 餘萬元，業經三審定讞（臺灣士林地方法院
      94年重勞訴字第1 號、臺灣高等法院94年度重勞上字第24
      號、最高法院96年度台上字第160 號），但連一毛錢也拿
      不到（還虧了第一審裁判費和連三審的律師費），這是守
      法的公司該有的作為嗎？還是公權力有問題呢？接著本人
      對旭陽公司進行強制執行（已從其帳戶中扣得數千元，但
      又再多耗了律師費、鑑價費等），執行過程方知公司已將
      所有的設備、原物料、專利權‧‧等於訴訟過程中皆陸續
      質押給同屬慶豐集團的其他公司，現在又利用集團公司資
      源掩護，在第二、第三地區發動另一波民事和刑事訴訟，
      試圖以戰逼和或以訟止訟之意圖相當明顯。被告自認並非
      社會弱勢者（今年8 月份已領到真正的薪資），而放棄勞
      工失業補助（讓給真正的需要者），如今所追討的欠薪和
      資遣費將落空，又要面對不斷的訴訟技術轟炸和敗訴的訟
      費負擔等，抵銷了被告的拚經濟力道，國家社會真的亂了
      套嗎？
    (二)在94年重勞訴字第1 號訴訟進行時，旭陽公司（董事長黃
      世雄、總經理甲○○）於94年4 月20日將值29,095,445元
      之機具設備因債8,790,000 元質押給國陽投資股份有限公
      司（下稱國陽公司，董事長亦為黃世雄，總經理亦為甲○
      ○）；接著在上訴過程，旭陽公司於95年7 年31日將價值
      4,628,189 元稀土物料質押給原告公司（董事長暨總經理
      均為甲○○）；旭陽公司於96年2 月1 日將中華民國第
      191231、209858及197758專利分別設質5,000,000 元給國
      陽、國陽和原告公司。以上皆是自家人質押給自家人，這
      合理合法嗎？旭陽公司給原告公司的質押額共9,628,189
      元，已超出所謂的租金欠款7,725,508 元。第一審雖判予
      被告得假執行，但在旭陽公司的長期積欠薪資之下，自是
      無能力提供2,107,355 元擔保金進行假執行的，這是弱勢
      者的悲哀。
    (三)旭陽公司沿革：
      1.慶豐集團透過國陽公司投資公司轄下的向新實業公司、
        朝欽實業公司合資成立於86年4 月16日，資本額1,000
        萬元；
      2.第二階段增資至億餘元；
      3.第三階段增資至2 億1 千萬元（含員工增資）；
      4.第四階段於91年7 月1 日減資剩下3 千1 百萬元和同步
        增資53,143,400元 (絕大部份債轉增資)， 結果資本額
        變成84,143,400元，但可用資金僅2 百餘萬元；
      5.第五階段減資至500萬元。
    (四)旭陽科技的股東名冊，參照被証4 ，股東戶號001~008 為
      資本額1 千萬元之投資股東；股東戶號001~031 為增資至
      2 億1 千萬元時之股東，當中消失的戶號為離職員工，其
      股票大部分被010 股東（甲○○董事長兼總經理）所吸納
      ；第四階段的債轉增資除了向新、朝欽兩大原始股東外，
      更引進集團公司國陽、原告、金帝和高階主管資金。原告
      對旭陽公司房租債權就這樣轉變成投資旭陽的大股東（
      1 6,180,950 元，即前5 年平均每月租金約27萬元）。
    (五)旭陽科技成立至今已歷4屆董監事：
      原證7 是旭陽公司發起人會議事錄及成立合資公司協議書
      ，明訂3 董事1 監察人的組織，並據以找出第1 屆董監事
      ，當中的法人代表隨著慶豐集團的人事更替而有所改變；
      原證9 詳列出第2 屆董監事名單及任期；原證11列出第3
      屆董監事名單及當選權數；第4 屆董監事乃是本人參加股
      東會時的記憶選舉結果。請注意，代表人在不同時期竟然
      可代表著不同公司的法人。被告被抬轎僅當第2 屆董事，
      而對方辯護代理從一開始到現在的興訟已超過三次謊稱被
      告「進入旭陽『即』擔任董事職務」，乃故意誤導也。
    (六)旭陽公司與慶豐集團轄下公司（金帝、國陽、向新、朝欽
      、新復福）的關係：
      1.已知國陽是向新、朝欽、原告的大股東；根據被證4 ，
        國陽、向新、朝欽、原告、金帝等是旭陽公司的大股東
        ，相關加總持股超過94% 。
      2.根據原證13，原告的大股東是國陽、向新、朝欽等，所
        以可說旭陽公司與原告有共同的老闆。
      3.原告與旭陽公司的股東會、董事會都是同批人馬在同時
        日前後接著開；原告公司設在台北市內湖區○○○路○
        段160 號5 樓之4 ，根據原證9 ，旭陽公司與朝欽公司
        也皆設址在同一地點，此些公司關係是密不可分的。
      4.原證8 的次頁是標準的紙上作業董事會（連簽章都沒有
        ，注意右上幕僚間的傳真紀錄以利分散各地的董監們簽
        名彙整、開會內容是用寫的但最末的主席和紀錄是電腦
        處理的），出席者和列席者共四名簽名（本人勉強找出
        位置簽名），除本人之外餘皆是同原證13原告公司的法
        人代表，不似對方辯護人耍技巧引用原證11和原證12來
        對比原證13，表面上相差很多，其實這還是沒有差異的
        。
      5.原證8 第三頁董事會紀錄（當中手寫所加上的關鍵內容
        本人不確定是否在簽名前就已存在的），再來為何旭陽
        公司的董事們可以決定原告公司能以債抵繳呢？應是左
        邊口袋通右邊口袋的關係。
      6.原證11董事會紀錄顯示金帝公司雖僅直接持有旭陽公司
        5.61% 股權，但卻可100%掌控董事會，金帝公司代表人
        黃世雄當選權數為7,937,383 （是佔全體股數的94.3%
        ），恰好是所有出席者的總和（出席者股東戶號004 、
        005 、010 、011 、032 、033 、034 、035） 。因為
        董監事在會前早已內定人選，本人011 並未參與投票，
        但紀錄還有恃無恐地登記上去，因為是處於完全掌控之
        態。由此可知黃世雄董事長可完全掌控金帝、國陽、朝
        欽、向新、新復福、旭陽等公司。
      綜上所述可知，各樣的便宜行事或倒行逆施皆沒有關係，
      有同樣的老闆，怎麼挪移皆無所謂。
    (七)旭陽公司在慶豐集團的財務乾坤大挪移之下被犧牲了：
      不斷創造被利用的價值是研發人員應有的責任，被告利用
      所學而創作出數個專利，無條件皆以公司名義申請之，當
      時僅想到要公司能峰迴路轉順利運作，並未意識到權力與
      義務的關係變數，被證5 是旭陽公司官總經理透過網路對
      被告等技術團隊的訕謗恐嚇，首頁即透露他被派到旭陽公
      司來是有任務的，當然本人也後知後覺了解到此任務就是
      結束旭陽公司，難怪被告始終推舟於陸勞而無功。旭陽公
      司是在慶豐集團旗下成立，旭陽公司的各項運作活動本有
      各的意向，但在他的意圖描述下已然失真；計畫始終趕不
      上變化，更比不上老闆一句話（此時慶豐的奶水變少了）
      ，這就是技術營運者的悲哀。公司缺乏營運資金，曾數度
      建議引進外資皆遭拒（會影響集團的財務挪移），只能採
      取向大股東資借應急，衍生了後來的債轉增資，股權就這
      樣被消滅了；只有應急的資金，無力擴展業務，就如同一
      個人天天待在急診室內吊點滴，結果當然是…。
    (八)旭陽公司與原告的廠房租約：
      1.合約均使用同檔案稍加增刪即完成，故在修改日期上會
        有出錯，也會碰上在例假日簽約，例如合約到期日是
        95年12月30日、簽約日在94年12月31日（星期六）；
      2.合約中出現甲乙兩式的旭陽公司章，簽小印章91年本人
        就突然代理一次，92至95年的小印章皆是黃世雄先生的
        ，亦出現兩式印章，且94年的合約中出現鉛筆筆跡指示
        蓋印處，此等皆顯示這樣的合約僅是形式上的。
      3.原告公司甲○○董事長兼總經理的小印章竟然與旭陽公
        司甲○○董事長兼總經理的小印章完全相同，參考原證
        8, 9, 11，亦大開方便之門。
      4.94年前出租面積均為1600坪，但95年的承租地突然分割
        成1200坪與400 坪兩塊，但巧在11個月之後（95年12月
        1 日）轉簽96年的1200坪租約，真是神算。
      5.旭陽公司剛承租此地時，樹木已然穿牆，且撐破屋頂，
        地面上鋪滿一層厚落葉，更要撥開氣根方能進入廠區，
        顯然閒置以年計。旭陽公司的接手就是原告的解套，當
        旭陽公司肥的時候租金就收貴些（91年6 月30日以前的
        5 年平均月租金約27萬元，即債轉增資額除以60個月)
        ，且房舍整修換屋頂等皆要旭陽公司買單，當瘦的時候
        就少收些（降到95年的10萬元）；然而95年與96年所承
        租的面積不一樣，為何租金同樣是10萬呢？租金金額是
        何等的重要，不要說成是打錯字了。
      6.未續租400 坪內的旭陽公司設備搬到哪裡去了？旭陽公
        司不是欠原告很多租金嗎？為何不執行所謂的留置權呢
        ？是不是同老闆之故。
      7.旭陽公司租金從未依約每月1 次或每3 個月1 次繳納，
        白紙黑字的違約罰則和使用限制為何不執行呢？可卻在
        94年2 月3 日、2 月25日、3 月31日分別出借10萬元、
        22萬元及70萬元給旭陽公司，真是不可思義，並且列在
        起訴狀所言的「積欠租金」內，何故？應是左右口袋可
        互通的。
      8.原證1 租金統計表為何不很按照日期編列呢？且夾雜出
        借款項，日期字體重疊在一起，95年的租金額與合約是
        不同的。以上種種倒行逆施，因有同樣的老闆，合約僅
        僅是形式上的，那就不足為奇了。
    (九)原告陳報狀第一點和第二點在先前的訴訟已釐清過了，勿
      再岔開，試問原證5 專利證書和號碼在86年8 月8 日方能
      獲知，又如何能放進86年3 月31日的原證7 之中，是不是
      印章完全掌控著？原告陳報狀第三點以原證10謂「被告與
      其他董事共同決議承租原告廠房」，請直接指示出來。
    (十)旭陽公司第三屆董監事的選出，即代表甲○○先生被釋出
      權力核心（雖仍兼任總經理），期間官先生的作為就已有
      失序了：
      1.推銷與公司業務無關之事業，例如：與股市名嘴王XX積
        極推動日本技術玻璃質記憶儲存碟片，說要在苗栗建廠
        及尋求矽砂來源；以韓國技術欲投入高速公路自動收費
        的標案，透過本人向某科技公司董事長直接遊說；推銷
        超低溫冷凍櫃，謂看好未來的生醫前景。
      2.已選好「錼銤公司？」名稱，邀請本人共同加入行列。
        （不知最後是否進行？）
      3.說道韓國低溫冷凍技術欲授權給他，安排好他當大陸地
        區總代理的總經理。
      4.一直灌輸本人，說集團X 董事長的話打對折也不能信，
        XXX 已被打入冷宮了，號召力影響力皆不再，不要存有
        其他幻想了。
      5.道出公司不行了，要大家彼此祝福，趕快找到工作（這
        點可是有書面資料的，真正必要時可提出），故而本人
        申設資本額50萬元的安立材料科技有限公司如原證15以
        釋原告之疑；本人是被解僱的，勿庸再冠以「違反競業
        禁止條款」。
      上述這些事兒根本是不該發生的，若是發生，基本上官先
      生已圖脫離集團自立，但為什麼第4 屆董監事又會得寵呢
      ？是不是年營業額控制在30萬左右，完全符合上意，結束
      旭陽公司。
    並聲明：請求駁回原告之訴。
三、兩造於本院97年3 月11日言詞辯論期日協議不爭執之事實為
    ：
    (一)被告以旭陽公司積欠其資遣費及預告期間之工資提起訴訟
      ，經臺灣士林地方法院以94年度重勞訴字第1 號判決命旭
      陽公司應給付被告6,322,065 元及自93年12月31日起按法
      定週年利率百分之五計算之遲延利息，臺灣高等法院及最
      高法院均駁回旭陽公司之上訴而確定。被告即持上開確定
      判決聲請對旭陽公司放置於台北縣鶯歌鎮○○路八十號工
      廠內如附表所示之系爭機器設備為強制執行。
    (二)坐落台北縣鶯歌鎮○○路80號廠房係原告所有，前提供予
      旭陽公司使用。
    (三)上開廠房內如附表所示之系爭機器設備係旭陽公司所有。
四、兩造於本院97年3 月11日言詞辯論期日協議整理之爭點為：
    原告對旭陽公司是否有租金債權，而得對系爭機器設備行使
    留置權？茲就上開爭點審究如下：
    (一)查原告主張坐落台北縣鶯歌鎮○○路80號廠房為其所有，
      自86年間起出租予旭陽公司使用，惟旭陽公司迄91年6 月
      間止，計已積欠租金320,508 元，另原告與旭陽公司約定
      租金自91年7 月1 日調整為18萬元，自93年1 月1 日起再
      調整為12萬元，自95年12月1 日起又調整為10萬元，原告
      公司均據以申報所得，扣除旭陽公司陸續清償部分租金後
      ，迄96年底止計尚積欠7,725,508 元之租金等情，業據提
      出租賃契約之影本5 份、統一發票之影本36紙及營利事業
      所得稅結算申報核定通知書之影本3 紙分別附於本院卷第
      5-20頁、第107-111 頁、第121- 130頁及第132-134 頁可
      證，核與旭陽公司95年12月31日資產負債表記載應付費用
      為13,385,587元，查核說明：係應付租金及薪資等情相符
      ，亦有資產負債表之影本1 份附於本院卷第23 -24頁可稽
      。又旭陽公司因資金短缺，經董事會於91年3 月5 日決議
      解決方案：短期尋求股東往來，中長期進行減資增資，債
      權轉換股份等，嗣於91年6 月19日再經董事會決議訂定減
      資基準日，並增資發行新股，保留十分之一由員工認購，
      認股不足部分，再由董事會洽特定人認購，該增資股款得
      以現金或債權抵繳等情，有旭陽公司董事會議記錄之影本
      2 份附於本院卷第53-54 頁可稽。原告公司乃據以其對旭
      陽公司之租金債權16,180,950元，轉換為對旭陽公司之股
      東出資，亦為被告所自承（見本院卷第83-84 頁，96年12
      月21日民事答辯書(一)狀），並有旭陽公司股東名冊之影本
      1 份附於本院卷第95頁可稽。另旭陽公司向被告承租系爭
      廠房，原曾約定租金每月25萬元，旭陽公司原有依約給付
      租金，嗣因資金有限，即未再給付租金等語，亦為被告所
      自承（見本院第39頁，96年11月13日言詞辯論筆錄），則
      原告主張系爭廠房係由旭陽公司向原告承租，並旭陽公司
      現仍有積欠租金未清償等情，即堪採信。
    (二)被告雖以：被告與旭陽公司係同屬慶豐集團旗下之公司，
      兩家公司之董事長與總經理均相同，上開租約之簽訂僅屬
      形式，被告有同意不向旭陽公司收取租金，否則即無旭陽
      公司前已積欠租金多年，被告仍繼續出租之理等語置辯，
      但為原告所否認。本院斟酌原告前曾以對旭陽公司之租金
      債權轉為對旭陽公司之出資，另就租金收入亦有申報所得
      稅乙節，亦有上開統一發票之影本36紙及營利事業所得稅
      結算申報核定通知書之影本3 紙分別附於本院卷第107-
      111 頁、第121- 130頁及第132-134 頁可憑，則原告主張
      其確無同意拋棄租金債權等語，應非子虛。又系爭租賃契
      約簽定之程式，固有出現同一法定代理人之用印有兩式，
      或原告公司法定代理人印文與旭陽公司總經理之印文相同
      ，但此均不足以據為原告有同意免除租金債務之認定。又
      原告雖未積極為租金之催討，但或因被告與旭陽公司均同
      屬慶豐集團旗下之公司所致，亦無從據為被告有利之認定
      。此外，被告就其抗辯：原告有同意不收取租金等語，並
      未再舉證以為證明，此部分抗辯自難信為真實。
五、按依強制執行法第15條提起第三人異議之訴者，須第三人就
    執行標的物有足以排除強制執行之權利者，始得提起。又所
    謂就強制執行標的物有足以排除強制執行之權利者，係指對
    於執行標的物有所有權、典權、留置權、質權存在情形之一
    者而言。最高法院著有68年台上字第3190號、44年台上字第
    721 號判例意旨可資參照。又按稱留置權者，依民法第928
    條第1 項之規定，謂債權人占有他人之動產，而其債權之發
    生與該動產有牽連關係，於債權已屆清償期未受清償時，得
    留置該動產之權。查原告係因租賃而占有屬於旭陽公司所有
    之系爭機器設備，而原告對旭陽公司所主張之7,725,508 元
    債權，又係原告出租系爭廠房予旭陽公司而發生之租金債務
    ，兩者之間顯牽連關係。則原告主張在旭陽公司未清償此項
    債務前，有留置該機器設備之權，並足以排除強制執行，即
    堪採信。從而，原告依強制執行法第15條之規定，提起第三
    人異議之訴，請求撤銷如附表所示系爭機器設備之強制執行
    程序，即屬有據，應予准許。
六、本案事證已臻明確，兩造其餘主張陳述及所提之證據，經審
    究認無礙勝負之判斷，爰不一一論列，附此敘明。
七、結論：原告之訴為有理由，依民事訴訟法第78條，判決如主
    文。
中    華    民    國    97    年    3     月    25    日
                  民事第二庭    法  官  陳麗玲
以上正本係照原本作成
如對本判決上訴，須於判決送達後20日內向本院提出上訴狀
中    華    民    國    97    年    3     月    26    日
                                書記官  陳玉心


司法院資訊處製作；財團法人民間司法改革基金會備份。
